【裁判字號】    99,簡,40
【裁判日期】    990317
【裁判案由】    償還公費
【裁判全文】
高雄高等行政法院簡易判決
                                   99年度簡字第00040號
原      告  中正國防幹部預備學校
代  表  人  甲○○校長
                        送達代收人：乙○○
                          之5
被      告  丙○○
            丁○○
上列當事人間償還公費事件，原告提起行政訴訟，本院判決如下
：
    主  文
原告之訴駁回。
訴訟費用由原告負擔。
    事實及理由
一、事實概要︰
    緣被告丙○○為原告學校高級部86年班學生（民國83年8月2
    1日入學），因不願繼續就讀，申請志願退學，經原告依行
    為時國軍各軍事學校學員生修業規則（90年3月28日修正名
    稱為「軍事學校學員生修業規則」）第43條第7款規定，以
    84年3月7日（84）尚忍字第0567號令核予退學；依行為時國
    軍各軍事學校退學開除學生賠償費用辦法（93年7月27日修
    正名稱為「軍事學校預備學校軍費生公費待遇津貼發給及賠
    償辦法」）規定，被告丙○○應賠償原告在學期間之薪餉、
    主副食費、副食加給、服裝費、教育訓練費、教育補助費，
    合計應返還之費用總額為新台幣（下同）68,470元。另被告
    丁○○為丙○○之父，其於丙○○入學時立有保證書，願連
    帶賠償丙○○上開費用。因被告等迄未繳納，原告遂提起本
    件行政訴訟。
二、本件原告主張︰
（一）按「人民與中央或地方機關間，因公法上原因發生財產上
      之給付或請求作成行政處分以外之其他非財產上之給付，
      得提起給付訴訟。因公法上契約發生給付，亦同。」為行
      政訴訟法第8條第1項所明定。又「行政機關基於其法定職
      權，為達特定之行政上目的，於不違反法律規定之前提下
      ，自得與人民約定提供某種給付，並使接受給付者負合理
      之負擔或其他公法上對待給付之義務，而成立行政契約關
      係。」亦經司法院釋字第348號解釋理由書闡明在案。而
      本件係因公法上法律關係所定之契約，及因公法上原因發
      生之財產給付，原告自得依規定提起本訴。
（二）行政程序法施行前所發生之公法上請求權之時效問題，倘
      相關法規並無特別規定，應類推適用民法消滅時效之規定
      ，此觀法務部90年3月22日（90）法令字第008617號函釋
      ：「行政程序法施行前已發生公法上請求權之消滅時效期
      間，不適用行政程序法第131條第1項規定，應依行政程序
      法施行前有關法規之規定；無相關法規規定者，得類推適
      用民法消滅時效之規定（即縱使殘餘期間，自行政程序法
      施行日起算較5年為長者，仍依其期間）。」最高行政法
      院93年度判字第360號判決：「行政程序法係自90年1月1
      日施行（該法第175條參照），是以前揭該法第131條規定
      之5年時效，尚不得適用於72年間即成立之公費償還請求
      權，應類推民法第125條之規定（行政程序法第149條參照
      ），亦即時效期間為15年．．．。」同院97年度判字第8
      號判決：「上訴人主張被上訴人之請求權罹於時效消滅一
      節，因該請求權係基於行政契約之請求權，行政程序法於
      90年1月1日施行，上訴人於81年2月27日經被上訴人警專
      訓字第30299號令予以開除學籍而勒令退學，此亦為原判
      決依法確定之事實，當時行政程序法尚未施行，並無上開
      行政程序法第131條之適用。而上開契約請求權並非與稅
      捐稽徵法第28條性質相似之退稅請求權，無從類推適用該
      5年時效期間之規定。是被上訴人上開請求權在當時法律
      未有明文情形，應類推適用民法第125條所定15年之一般
      消滅時效規定．．．。」由上揭函釋及判決內容可知，行
      政程序法施行前已發生公法上請求權之消滅時效期間，應
      類推適用民法第125條所定15年之一般消滅時效規定，且
      即使請求權殘餘時效期間，自行政程序法施行日起算仍較
      5年為長，仍應依原15年之時效期間計算。
（三）被告丙○○於83年8月21日入學就讀原告學校高級部，因
      不願繼續就讀而於84年2月17日退學；另被告丁○○為丙
      ○○之保證人，亦與原告約定就被告丙○○如因意志不堅
      或其他原因中途退學者，擔保願連帶賠償其在校期間一切
      費用之責，此有入學志願書、入學保證書可稽。依行為時
      國軍各軍事學校學員生修業規則第44條第1項規定：「退
      學之學生應依國軍各軍事學校退學開除學生賠償費用辦法
      規定辦理賠償及退學手續後，准予發給修業證明書及成績
      單。」及行為時國軍各軍事學校退學開除學生賠償費用辦
      法第1條第1項規定：「國軍各軍事學校（院班）招考之學
      生報到入學後，經退學或開除學籍者，除符合本辦法免賠
      在校費用之規定外，均應賠償在校期間費用。」是以，被
      告丙○○於84年2月17日因不願繼續就讀而申請自願退學
      ，經原告以84年3月7日（84）尚忍字第0567號令核定退學
      ，被告丁○○應連帶賠償被告丙○○在學期間之薪餉、主
      副食費、服裝費、教育訓練費、教育補助費共計68,470元
      。又被告丙○○係於84年2月17日退學，依前揭實務見解
      ，應類推適用民法第125條所定15年消滅時效，原告對被
      告2人起訴時，距84年3月7日核定被告丙○○退學既未逾1
      5年，自無罹於消滅時效之問題等情。並聲明求為判決被
      告2人應連帶給付原告68,470元，及自起訴狀繕本送達翌
      日起至清償日止，按年息百分之5計算之利息。
三、被告經合法通知，未提出書狀作何聲明或陳述。
四、按「公法上之請求權，除法律有特別規定外，因5年間不行
    使而消滅。公法上請求權，因時效完成而當然消滅。前項時
    效，因行政機關為實現該權利所作成之行政處分而中斷。」
    「民法總則施行前之法定消滅時效已完成者，其時效為完成
    。民法總則施行前之法定消滅時效，其期間較民法總則所定
    為長者，適用舊法，但其殘餘期間，自民法總則施行日起算
    較民法總則所定時效期間為長者，應自施行日起，適用民法
    總則。」行政程序法第131條及民法總則施行法第18條分別
    定有明文。查於行政程序法90年1月1日施行前，關於公法上
    請求權之時效期間，基於實體從舊原則，固無行政程序法第
    131條第1項規定之適用，並因公法無性質相類之規定，而應
    類推適用民法時效之規定；惟此類推適用之時效期間，若自
    行政程序法施行日起算，其殘餘期間較行政程序法第131條
    第1項所定5年時效期間為長者，參諸前述民法總則施行法第
    18條規定意旨，即應自行政程序法施行日起，適用行政程序
    法第131條第1項關於5年時效期間之規定，俾得兼顧行政程
    序法規定時效期間為5年之目的，以使法律秩序趨於一致。
    最高行政法院96年度判字第914號判決意旨可資參照。另按
    行政程序法施行前，所發生公行政對人民之公法上請求權，
    固應類推適用民法關於時效期間之規定，然其時效完成之法
    律效果則應為權利當然消滅，而非僅發生義務人得為拒絕給
    付之抗辯，亦有最高行政法院95年8月22日庭長法官聯席會
    議決議可參。
五、經查，前揭事實概要欄所載事實，固據原告具狀陳明在卷，
    並有被告丙○○入學自願書、被告丁○○入學保證書、原告
    84年3月7日（84）尚忍字第0567號令暨退學學生名冊、退學
    學生應賠償費用統計表等影本附卷可稽，堪可認定。惟查，
    原告以前揭84年3月7日（84）尚忍字第0567號令核定被告丙
    ○○退學，縱認原告因此得依行為時國軍各軍事學校退學開
    除學生賠償費用辦法第1條、第2條規定及行政契約之法律關
    係，請求被告2人連帶賠償丙○○在校期間各項費用。然查
    ，原告主張之本件給付請求權係發生於行政程序法施行（即
    90年1月1日）前，依上開說明，當時有關公法上請求權之消
    滅時效期間問題，法律尚無明文規定，而應類推適用民法第
    125條規定，其消滅時效應為15年；然自行政程序法施行日
    起，其原15年時效所殘餘之期間，較諸行政程序法第131條
    第1項所定5年時效期間為長，則依上開所述，自行政程序法
    90年1月1日施行起，即應適用行政程序法第131條第1項之5
    年時效期間，亦即本件原告對被告之公法上返還請求權時效
    ，除有行政程序法規定之中斷等事由外，原應至94年12月31
    日屆滿，惟因當日係星期六之休息日，翌日則為星期日，延
    至95年1月2日屆滿。惟原告遲至99年1月29日始提起本件行
    政訴訟（有加蓋本院收文日期章之原告起訴狀附卷可稽）請
    求被告賠償相關之費用支出，參諸上揭規定及最高行政法院
    95年8月22日庭長法官聯席會議決議，其請求權時效業已完
    成，且是項請求權為當然消滅，非僅發生債務人得為拒絕給
    付之抗辯，從而，原告如聲明所示之請求，為無理由，應不
    予准許。
六、綜上所述，原告依據行政契約之法律關係，請求被告丙○○
    及丁○○2人應連帶給付原告68,470元，及自起訴狀繕本送
    達之翌日起至清償日止，按週年利率百分之5計算之利息，
    為無理由，應予駁回。又本件為簡易訴訟事件，並不經言詞
    辯論為之。
七、據上論結，本件原告之訴為無理由，依行政訴訟法第233條
    第1項、第236條、第98條第1項前段，判決如主文。
中    華    民    國    99    年     3    月   17     日
             高雄高等行政法院第二庭
                               法官    江 幸 垠
以上正本係照原本作成。
如不服本判決，應於送達後20日內，向本院提出上訴狀並表明上
訴理由，如於本判決宣示後送達前提起上訴者，應於判決送達後
20日內補提上訴理由書（須按他造當事人人數附繕本）。
中    華    民    國    99    年     3    月   17     日

                              書記官   黃  玉  幸
附註：
行政訴訟法第235條（第1項、第2項）：
對於適用簡易程序之裁判提起上訴或抗告，須經最高行政法院之
許可。
前項許可，以訴訟事件所涉及之法律見解具有原則性者為限。

司法院資訊處製作；財團法人民間司法改革基金會備份。
